【裁判字號】    92,台上,958
【裁判日期】    920509
【裁判案由】    分配表異議之訴
【裁判全文】
最高法院民事判決                                九十二年度台上字第九五八號
    上  訴  人  甲○○
    訴訟代理人  李錦臺律師
    被 上訴 人  台灣省合作金庫
    法定代理人  梁成金
右當事人間分配表異議之訴事件，上訴人對於中華民國九十年六月二十九日台灣高等
法院高雄分院第二審判決 (九十年度上字第一五三號 )，提起上訴，本院判決如左：
    主  文
上訴駁回。
第三審訴訟費用由上訴人負擔。
    理  由
本件上訴人主張：訴外人邱文賢於民國八十二年八月三十日向被上訴人借款新台幣 (
下同）三百八十萬元，並將其所有坐落高雄縣鳳山市○○○段第一五七｜三號土地及
地上建物即門牌號碼高雄縣鳳山市○○路○段三三九之一二號一五樓房屋 (下稱系爭
房地）設定第一順位本金最高限額四百五十六萬元之抵押權予被上訴人，以擔保三百
八十萬元借款債務。邱文賢另於同年十月三十日向伊借款，將系爭房地設定本金最高
限額七百萬元之抵押權予伊，以擔保其借款債務；嗣因邱文賢無力清償被上訴人之債
務，經伊代為清償二百七十萬元，依民法第三百十二條之規定，被上訴人上開二百七
十萬元之債權連同第一順位抵押權於二百七十萬元範圍內，應由伊取得，系爭房地因
邱文賢無力清償債務，經台灣高雄地方法院 (下稱高雄地院）以八十九年度執字第三
五一七號強制執行，被上訴人向執行法院陳報其債權額為五百二十九萬二千六百七十
九元，未扣除伊代償之二百七十萬元，致執行法院作成不正確之分配表等情，求為命
將高雄地院八十九年度執字第三五一七號強制執行事件分配表所列被上訴人之債權額
五百二十九萬二千六百七十九元減為一百零九萬八千零五十一元之判決。
被上訴人則以：邱文賢與伊之抵押權設定契約書約定：﹁本抵押權設定契約書之擔保
物提供人所提供之本抵押物，其擔保範圍包括義務人、債務人對權利人 (即抵押權人
) 台灣省合作金庫現在及將來所負之借款，票據、保證、開發國內外信用狀、損害賠
償等之一切債務﹂，邱文賢除積欠伊本金九十六萬八千五百六十一元及約定利息並違
約金外，又為訴外人力揚裝潢企業有限公司 (下稱力揚公司）向伊借款之連帶保證人
。力揚公司積欠伊二百八十五萬八千七百六十七元及約定利息並違約金，邱文賢既為
力揚公司之連帶保證人，是邱文賢所欠伊借款債務及其連帶保證力揚公司所欠伊之債
務，均為抵押權擔保效力所及，伊已對於力揚公司及邱文賢取得執行名義，自得以對
於邱文賢之執行名義之債權參加分配。又最高限額抵押權所擔保之債權，係於抵押權
存續期間內不斷發生，故債權縱於期間內有清償消滅之事實發生，並不影響抵押權人
之抵押權額，上訴人雖曾代邱文賢清償二百七十萬元債務，亦不能取得二百七十萬元
之抵押權，上訴人請求更正分配表，為無理由等語，資為抗辯。
原審斟酌全辯論意旨及調查證據之結果，以：邱文賢八十二年八月三十日與被上訴人
簽訂抵押權設定契約，約定邱文賢將其所有之系爭房地設定最高限額四百五十六萬元
之抵押權予被上訴人，抵押權存續期間自八十二年八月三十日起至一百二十二年八月
二十九日止，並載明最高限額抵押權擔保之範圍包括義務人，債務人對被上訴人現在
及將來所負之借款、票據、保證、開發國內外信用狀、損害賠償等之一切債務，並向
被上訴人借款三百八十萬元；另力揚公司邀同邱文賢為連帶保證人向被上訴人借款九
百四十萬元，至八十二年十月三十日邱文賢又與被上訴人簽訂抵押權設定契約，將系
爭房地設定本金最高限額七百萬元之抵押權予被上訴人，存續期間自八十二年十月三
十日至一百一十二年十月二十九日止，邱文賢亦向上訴人借款，被上訴人之抵押權為
第一順位，上訴人之抵押權為第二順位，並均辦妥抵押權設定登記。嗣上訴人以利害
關係人之身分代邱文賢向被上訴人清償二百七十萬元之事實，為兩造所不爭執，並有
他項權利證明書、抵押權設定契約書、世華聯合銀行收入傳票、合作金庫放款帳務資
料查詢單、催告書借據、逾期放款依民法第三百二十六條規定順序收回債權備查簿等
為證。查邱文賢除向被上訴人借款外，又為力揚公司向被上訴人借款之連帶保證人，
依邱文賢與被上訴人設定最高限額抵押權之約定，邱文賢之借款債務及連帶保證債務
均應負責清償，且為抵押權擔保之範圍之內，執行法院計至作成分配表時，被上訴人
之債權額為五百二十九萬二千六百七十九元，執行法院以之作成分配表並無不合。上
訴人雖曾代邱文賢向被上訴人清償二百七十萬元，但依民法第三百十二條但書之規定
，上訴人承受被上訴人之債權及抵押權不得有害於被上訴人之利益，依執行法院作成
之分配表，系爭房地拍賣所得之金額為二百五十七萬元，扣除執行費四萬五千一百零
一元，假扣押執行費二萬零二百二十五元，被上訴人所分配之金額為二百五十萬四千
六百七十四元，不足額為二百七十八萬八千零五元，倘上訴人承受二百七十萬元之權
利，當有害於被上訴人，依民法第三百十二條但書之規定，上訴人自不得承受二百七
十萬元之權利。又最高限額抵押權所擔保者，乃一定範圍內自行擔保之基礎關係發生
之不特定債權，該不特定債權是否為抵押權所擔保，應以最高限額抵押權確定時為準
，是最高限額抵押權確定前，於一定範圍內已生之獨立債權，倘經債權人讓與他人時
，該債權即脫離擔保之範圍，最高限額抵押權並不隨同移轉。本件上訴人承受被上訴
人之債權時，最高限額抵押權尚未確定，自不生被上訴人之最高限額抵押權亦隨同移
轉之問題。兩造所簽訂之抵押權設定契約書其中其他約定事項第一條記明：﹁本件抵
押權設定契約書之擔保物提供人（即義務人）所提供之本抵押物，其擔保範圍包括義
務人，債務人對權利人（即抵押權人）台灣省合作金庫現在（包括過去所負現在尚未
清償）及將來所負之借款、票據、保證、開發國內外信用狀、損害賠償等之一切債務
﹂，考其真意在於借款、票據、保證、開發國內外信用狀、損害賠償五項法律關係所
生之債務，尚難指為係概括最高限額抵押權，並不在民法第七十二條、第二百四十七
條之一，消費者保護法第十二條所定之定型化契約無效之範疇。縱謂損害賠償之債已
屬一切債務之意，亦僅該損害賠償之債部分無效而已，上訴人所負被上訴人之債，僅
借款與保證二債務而已，尚不得認此二項債務之約定為無效，上訴人抗辯上開約定係
屬概括最高限額抵押權，依民法第七十二條、第二百四十七條之一，消費者保護法第
十二條之強制規定，應認為無效，殊無足採。從而上訴人本於強制執行法第四十一條
第一、二項規定之法律關係提起分配表異議之訴，自屬無據等詞，為其心證之所由得
，並說明對兩造其餘攻擊防禦方法之取捨意見，因而維持第一審所為上訴人敗訴之判
決，駁回其上訴。
按邱文賢為力揚公司向被上訴人借款之連帶保證人，保證關係所生之債務為邱文賢與
被上訴人所訂抵押權設定契約第一條約定之擔保範圍，為原審確定之事實。邱文賢與
被上訴人之間既存有保證契約之法律關係，並為該擔保債權發生之基礎關係，該保證
關係所生之債務又具有一定之範圍，後次序抵押債權人或一般債權人就該抵押物應負
之擔保程度，亦可作相當之預測，原審認系爭保證債務為系爭抵押權擔保之範圍，難
認有何違反法令。本院八十六年度台上字第三一一四號判決亦認因保證法律關係所生
對抵押債權人所負之債務，仍在抵押權約定擔保之範圍，就此部分並無相反之見解。
次按最高限額抵押權係由債務人或第三人提供抵押物，以擔保在預定最高限額之一定
範圍內之不特定債權之特殊抵押權，其所擔保者為其基礎關係所生之不特定債權，該
基礎關係所生之各個債權既係持續發生，故於債權未確定前，抵押債權讓與他人，該
債權即脫離抵押權擔保之範圍，最高限額抵押權並不隨之移轉，即無民法第二百九十
五條第一項前段之適用，原審持此法律見解，據為上訴人敗訴之判決，經核並無違誤
。上訴論旨，指摘原判決不當，聲明廢棄，不能認為有理由。
據上論結，本件上訴為無理由。依民事訴訟法第四百八十一條、第四百四十九條第一
項、第七十八條，判決如主文。
中      華      民      國    九十二    年      五      月      九      日
                              最高法院民事第六庭
                                  審判長法官  吳  正  一
                                        法官  劉  福  來
                                        法官  鄭  玉  山
                                        法官  黃  義  豐
                                        法官  沈  方  維
      右正本證明與原本無異
                                              書  記  官
中      華      民      國    九十二    年      五      月    二十八    日
                                                                        Ｔ


司法院資訊處製作；財團法人民間司法改革基金會備份。
